【裁判字號】    98,訴,481
【裁判日期】    990205
【裁判案由】    分配表異議之訴
【裁判全文】
臺灣雲林地方法院民事判決               98年度訴字第481號
原      告  慶豐商業銀行股份有限公司
法定代理人  戊○○
訴訟代理人  甲○○
被      告  丁○○
            丙○○
上列當事人間請求分配表異議之訴事件，本院於民國99年1月27
日言詞辯論終結，判決如下：
    主  文
確認被告丙○○與被告丁○○所有如附表所示之土地、建物，雲
林縣斗六地政事務所於民國九十五年六月十五日登記所設定抵押
權新臺幣壹佰伍拾萬元之抵押債權不存在。
本院九十八年度司執字第七九一號清償債務強制執行事件，於民
國九十八年九月二十五日所製作之分配表，其中次序９、被告
丙○○所受分配各為新臺幣壹萬貳仟元及新臺幣壹佰伍拾萬元，
共計新臺幣壹佰伍拾壹萬貳仟元，應更正為零元，並由原告及其
他普通債權人按債權比例重新分配。
訴訟費用新臺幣捌仟玖佰肆拾元由被告等負擔。
    事實及理由
壹、程序事項：
  (一)本件被告丙○○經合法通知，未於最後言詞辯論期日到場，
    核無民事訴訟法第386 條所列各款情形，爰依原告之聲請，
    由其一造辯論而為判決。
  (二)按確認法律關係成立或不成立之訴，非原告有即受確認判決
    之法律上利益者，不得提起之，民事訴訟法第247 條第1 項
    前段固定有明文。惟該條所謂即受確認判決之法律上利益，
    係指因法律關係之存否不明確，致原告在私法上之地位有受
    侵害之危險，而此項危險得以對於被告之確認判決除去之者
    而言，故確認法律關係成立或不成立之訴，茍具備前開要件
    ，即得謂有即受確認判決之法律上利益，縱其所求確認者為
    他人間之法律關係，亦非不得提起（最高法院32年上字第31
    65號、42年度台上字第1031號判例要旨可參）。查，本件原
    告為被告丁○○之債權人，而被告丙○○對被告丁○○是否
    有新臺幣（下同）150 萬元之消費借貸債權存在，攸關原告
    對被告丁○○之債權於本院98年度司執字第791 號強制執行
    事件中得受分配清償之數額，是原告即有請求確認被告丁○○及丙○○間存否上揭消費借貸債權之法律上利益。
貳、實體事項：
一、原告主張：
  (一)被告丁○○於民國94年1 月間邀同訴外人程秀英為連帶保證
    人，向原告借款1,500,000 元，惟上述借款之利息及本金均
    僅繳納至95年8 月21日即未再繳納，尚積欠原告本金753,97
    3 元及自95年8 月22日起至清償日止，按年息8.378 ％計算
    之利息，暨自95年9 月23日起至清償日止，其逾期在6 個月
    以內，按上開利率10％，逾期超過6 個月以上者，就超過部
    分按上開利率20％加計之違約金。案經原告於95年11月29日
    聲請假扣押執行被告丁○○所有如附表所示之土地、建物，
    該等土地、建物已於98年7 月29日經本院以98年度司執字第
    791 號拍定在案，本院通知就本件執行所得金額，已作成分
    配表，並擇定98年11月16日實行分配在案。嗣經原告閱覽上
    開執行卷證後，發現被告丙○○就該不動產雖登記為第二順
    位抵押權人，惟自執行迄今均未陳報債權及聲明參與分配，
    亦未提出任何對被告丁○○有任何債權之憑證或執行名義，
    實難認為被告丙○○對被告丁○○有抵押債權存在，縱尚有
    債權亦非具有抵押權之優先受償效力。惟本院民事執行處於
    98年9 月25日所作成之上開分配表，竟將被告丙○○列為第
    二順位抵押權人，故分配表所載債權人之分配順序及金額應
    顯有違誤，經原告於98年10月13日聲明異議後，被告丙○○
    始於98年11月5 日具狀為反對意見之陳述。
  (二)又被告丙○○雖登記為如附表所示之不動產之第二順位抵押
    權人，而依卷附不動產登記謄本資料所載，該抵押權登記日
    期係95年6 月15日，擔保債權總額為1,500,000 元，未約定
    利息、遲延利息、違約金等，債務人為丁○○。惟依被告丙○○於98年11月5 日具狀表示反對意見時，僅主張「而查，
    陳述意見人與債務人丁○○、程秀英之債權債務關係業已設
    定抵押權供作債權之擔保，此分別有抵押權設定契約書、他
    項權利證明書可稽」仍未提出具體事證以證明其債權之真正
    。即若被告間真有債權債務關係存在，應有得以證明債權存
    在之證明文件存在，又消費借貸契約為要物契約，以金錢之
    交付為生效要件，被告間雖設有抵押權，然抵押權設定本身
    並無法為消費借貸交付金錢之證明，今被告丙○○之消費借
    貸債權是否存在既經原告否認，被告自應提出金錢交付之證
    明，以主張其借貸債權之真正，否則依據舉證責任分配之法
    則，應認為被告間之借款債權債務關係不存在，則從屬於該
    債權之抵押權設定亦均屬無效，因而執行標的拍賣後之執行
    分配表即不得將被告丙○○未存在之債權列入分配。
  (三)退步而言，苟被告丙○○能舉證證明其金錢借款債權之真正
    及存在，惟按「債務人所為之無償行為，有害於債權者，債
    權人得聲請法院撤銷之」民法第244 條第1 項定有明文。次
    按最高法院51年台上字第3528號判例意旨稱：「債務以其所
    有之不動產設定抵押權，同時向他人借貸款項，其設定抵押
    權之行為，固屬有償行為，若先有債權之存在而於事後為之
    設定抵押權者，如無對價關係，即屬無償行為。倘有害及債
    權，則債權人自得依民法第244 條第1 項之規定以撤銷之」
    ，同院77年台上字第1257號判例意旨亦稱：「民法第244 條
    第1 項、第2 項規定之撤銷訴權，兼具形成權及請求權之性
    質。抵押權因抵押物拍賣而消滅，仍非不得訴請撤銷債務人
    與相對人間詐害而為之抵押權設定行為，俾使返還基於抵押
    權所為拍賣而得之價金，以保全債務人共同擔保」可得知實
    務見解認若先有債權之存在，而於事後為之設定抵押權者，
    無對價關係，即屬無償行為，倘有害及債權，債權人自得依
    民法第244 條第1 項之規定撤銷之。而被告丁○○所經營天
    掌機械五金行因財務不佳，向原告借款所徵提之還款票據於
    95年8 月即發生退票，後雖以現金補繳至95年8 月份即未再
    繳納，且訴外人即連帶保證人程秀英自95年5 月份起為天掌
    機械五金行簽發之支票即因存款不足陸續發生退票，退票張
    數達27張，退款金額更高達3,877,629 元，並於95年7 月14
    日成為拒絕往來戶。惟被告丁○○卻於95年6 月15日以附表
    所示之土地、建物為共同擔保向雲林縣斗六地政事務所設定
    1,500,000 元之第二順位抵押權登記與被告丙○○，對其他
    債權人而言，此乃減少積極財產之行為，亦即一種詐害債權
    之行為。
  (四)嗣本院98年度司執字第791 號強制執行事件中，本院將被告
    丙○○以第二順位抵押權人登記之1,500,000 元擔保債權列
    入分配，被告丙○○抵押權之證明卻遲遲未提出，難認被告
    主張之債權係何種債權及何時存在？是否已受清償？債權金
    額若干？此在在均影響其他參與分配債權人之權益，故若無
    債權，卻設定抵押權者，乃屬詐害行為，亦若先有債權再設
    定抵押權之情形，如無對價關係乃無償行為，即有害及原告
    之債權，原告自得依民法第244 條第1 項規定，撤銷被告間
    之抵押權設定行為。
  (五)承上，被告間之系爭抵押權設定行為既遭撤銷，則被告丙○○之債權即不得受優先分配，倘被告丙○○已對被告丁○○
    取得合法之執行名義，亦僅得以普通債權人身份參與本院98
    年度司執字第791 號強制執行拍賣價金之分配，惟被告丙○○於98年11月5 日陳述反對意見之內容觀之，發現被告丙○○僅主張以抵押權人身分參與分配，並未另向執行法院提出
    對被告丁○○之其他合法執行名義，而依強制執行法第34條
    及第34條之1 規定，得於強制執行程序聲明參與分配者僅限
    於「有執行名義之債權人、對於執行標的物有擔保物權或優
    先受償權之債權人、政府機關依法令或本於法令之處分，對
    於義務人有公法上金錢債權，依行政執行法得移送執行者」
    之情形，被告丙○○既未向執行法院提出其他對被告丁○○
    之合法執行名義，自無聲明參與分配之餘地，從而原告請求
    依訴之聲明方式更正本院98年度司執字第791 號強制執行事
    件分配表，自屬有據。
  (六)並聲明：
  1.先位聲明：如主文所示。
  2.備位聲明：(1)被告丙○○與被告丁○○向雲林縣斗六地政事
    務所於95年6 月15日就附表所示之土地、建物共同擔保所設
    定之1,500,000 元抵押權登記（收文字號：斗地普字第0939
    60號）之抵押權設定行為應予撤銷。(2)本院98年度司執字第
    791 號強制執行事件所製作之分配表，其中次序９、所列
    之債權及分配金額合計1,512,000 元應更正為0 元。(3)訴訟
    費用由被告負擔。
二、被告則以：
  (一)被告丁○○：我向銀行及民間都有借錢，就是借錢沒有錢還
    ，所以才將房子抵押給人家，現在是經濟不好，所以我的房
    子才賣這樣的價錢，我設定抵押權給被告丙○○是真的，因
    為我有欠被告丙○○150 萬元，是分很多次陸陸續續向被告
    丙○○借，也曾還所借的錢給被告丙○○，最後結算我共向
    被告丙○○借得150 萬元，我向被告丙○○借錢有開支票給
    丙○○，後來我又用本票將開給被告丙○○的支票換回來，
    所以借錢時都沒有寫借據，後來我就將不動產設定抵押給被
    告丙○○，又將所開立之本票從被告丙○○處拿回來，現在
    本票及支票均放在家中，而且我也有寫帳簿。又因為我跟丙○○借錢是陸陸續續借，每次丙○○均拿現金給我，我還錢
    也是拿現金給被告丙○○，所以我與被告丙○○間之借貸及
    還款均沒有匯款或轉帳的紀錄等語。並聲明：原告之訴駁回
    ，訴訟費用由原告負擔。
  (二)被告丙○○：被告丁○○有向我借約130 、140 萬元。因為
    被告丁○○向我借錢時有開支票，後來又用1 張本票來換支
    票，所以並沒有書立借據給我。後來被告丁○○將本票、支
    票還給我，因為時間間隔太久，我將本票遺失了，支票也找
    不到了。借給被告丁○○的錢是我表哥乙○○的，由我借給
    被告丁○○。被告丁○○只有向我借過一次錢，我是一次拿
    現金借給被告丁○○等語。並聲明：原告之訴駁回，訴訟費
    用由原告負擔。
三、本件原告主張被告丁○○並未向被告丙○○借款150 萬元，
    故被告丁○○將附表所示之不動產設定抵押予被告丙○○因
    欠缺抵押權所擔保之債權存在，為無效之設定。故本院98年
    度司執字第791 號清償債務強制執行事件，於98年9 月25日
    所製作之分配表，其中次序９、所列之債權及分配金額合
    計1,512,000 元，應更正為0 元，此部分分配金額應由原告
    及其他普通債權人按債權比例方式重新分配。被告等則辯稱
    被告丁○○確實有向被告丙○○借錢，故被告丁○○將附表
    所示之不動產設定抵押予被告丙○○確屬合法、有效，附表
    所示之不動產經拍賣後所得之價金當然應依上開分配表所示
    ，分配與被告丙○○。故本件爭點厥為：被告丁○○將附表
    所示之不動產設定抵押給被告丙○○，其抵押權擔保之債權
    是否確實存在？經查：
  (一)被告丁○○於94年1 月間邀同訴外人程秀英為連帶保證人，
    向原告借款1,500,000 元，惟上述借款之利息及本金均僅繳
    納至95年8 月21日即未再繳納，尚積欠原告本金753,973 元
    及自95年8 月22日起至清償日止，按年息8.378 ％計算之利
    息，暨自95年9 月23日起至清償日止，其逾期在6 個月以內
    ，按上開利率10％，逾期超過6 個月以上者，就超過部分按
    上開利率20％加計之違約金。案經原告於95年11月29日聲請
    假扣押執行被告丁○○之不動產，該不動產已於98年7 月29
    日拍定在案，本院通知就本件執行所得金額，已作成分配表
    ，並擇定98年11月16日實行分配在案。因附表所示之土地、
    建物均由被告丁○○設定第二順位抵押權與被告丙○○，故
    本院上開分配表其中次序９、列債權及分配金額合計1,51
    2,000 元優先分配與被告丙○○，業經本院依職權調閱本院
    98年度司執字第791 號清償債務執行事件卷宗核閱無誤，並
    為被告等2 人所不爭執，是此部分事實堪信為真實。
  (二)按當事人主張有利於己之事實者，就其事實有舉證之責任，
    民事訴訟法第277 條定有明文。又按當事實為法律關係發生
    之特別要件者，在消極確認之訴，應由被告就其存在負舉證
    責任。確認法律關係不存在之訴，如被告主張其法律關係存
    在時，應由被告負舉證責任（司法院30年院字第2269號解釋
    、最高法院42年台上字第170 號判例意旨參照）。準此，抵
    押權人之債權是否存在有爭議時，自應由主張債權存在之抵
    押權人負舉證責任。再按稱消費借貸者，謂當事人一方移轉
    金錢或其他代替物之所有權於他方，而約定他方以種類、品
    質、數量相同之物返還之契約，民法第474 條第1 項定有明
    文。是消費借貸法律關係之成立，須具備：(一)借貸意思表示
    相互一致、(二)交付借貸物等特別要件，職是當事人主張有金
    錢借貸關係存在，須就其發生所須具備之特別要件即金錢之
    交付及借貸意思表示互相一致負舉證之責任。依此意旨，本
    件被告丁○○及丙○○既主張其等間有150 萬元之消費借貸
    債權存在，自應由渠等就雙方借貸意思表示相互一致、交付
    借貸物等特別要件負舉證責任。本件被告等2 人雖主張其等
    間之借貸關係確實存在，惟被告丁○○稱其向被告丙○○借
    款之金額為150 萬元，是陸陸續續借得，曾經還錢給被告丙○○，最後結算欠被告丙○○共150 萬元等語，而被告丙○○卻稱其係一次將約130 或140 萬之金額借給被告丁○○等
    語。被告兩人就其等間消費借貸之金額及借用之次數為何，
    已陳述不一，倘兩造間確有消費借貸關係存在，則消費借貸
    之金額及次數應屬其間借貸關係之要件事實，被告等2 人豈
    會對該等主要事實均記憶不一，則被告等2 人之陳述是否為
    真已顯屬可疑。況被告均稱其等間借貸並未訂有借據，而係
    被告丁○○先開立支票給被告丙○○，後又開立本票1 紙給
    被告丙○○，並以該本票將先前交付與被告丙○○之支票換
    回云云，被告丁○○並提出合作金庫林內分行支票3 紙（本
    院卷第44頁）為證，惟達一百數十萬元之借款金額非微，被
    告丙○○竟會不思取得借據以保障債權，已與常情不合，又
    由被告丁○○所提之支票3 紙以觀，發票人均為被告丁○○
    之妻程秀英，並均未記載受款人為何人，由票據文義觀之，
    已難認為該等票據與被告間借貸關係有何干係，且該等票據
    票載金額為32萬元、38萬元、30萬元，即合計100 萬元，其
    金額與被告等2 人所稱之金額150 萬元或130 至140 萬元均
    有未合，本院認此等票據殊難證明被告間確有借貸關係存在
    。另被告丁○○稱其開立與被告丙○○之本票、支票均已由
    其取回並持有中，但被告丙○○卻稱該等本票、支票均已遺
    失或不知所蹤，倘兩人間消費借貸債權債務關係屬實，被告
    等2 人對供債權擔保之票據的下落何以會有如此不符之陳述
    ，實啟人疑竇。再者，被告等2 人均稱其等借貸係以現金交
    付，故未有何轉帳或匯款之資金流向資料可以提出，惟高達
    百萬元之借貸，竟皆以現金交付，除不能獲得資金流向之憑
    據，以證明債權債務關係外，更增添交付之困難及易生款項
    遺失或遭搶奪、竊取之風險，顯與一般交易之經驗法則有違
    ，實難認為被告等所述為可採。除此之外，被告等2 人並未
    提出何證據資料以證明其等間之150 萬元消費借貸債權債務
    關係存在。
  (三)又證人乙○○於本院99年1 月27日審理時證稱：「（有無借
    錢給丁○○？）這個事情很久，我印象不清楚。」「（有無
    借過怎麼會不知道？）因為見面沒有幾次。」「（證人乙○○：請問被告丁○○住何處？）被告丁○○答稱：住林內」
    「證人乙○○：有，我有借錢給丁○○，大約100 萬元左右
    。」「（丁○○有無給你借據？）他有開票給我，那時候我
    被抓扣在台中地檢，在第一審的時候我沒有放棄債權。」「
    （是開什麼票？）支票。」「（誰是發票人？）不清楚。」
    「（是否是被告開給你的票？【提示支票影本三張】）不清
    楚。」「（被告丁○○向你借錢有無說要把他的土地、建物
    設定抵押給你？）當時是因為沒有辦法還錢，所以就叫他房
    子要做設定，之後再慢慢償還。」「（抵押權是設定給你嗎
    ？）是設定丙○○的名字。」「（錢是你借的，設定是設定
    給丙○○？）是的。」等語。由證人乙○○證述之借款金額
    約100 萬元，與本件被告等所陳稱之金額150 萬元或130 萬
    至140 萬元亦不相符，且乙○○對是否確有借貸、提供如何
    之票據供擔保等事項證述反覆或以不清楚一語帶過等情，亦
    難認為其所證屬實。況縱然如其所證，確有借款與被告丁○○，則本件借貸關係應亦係存在於被告丁○○及證人乙○○
    之間，不能認為被告丙○○有借款與被告丁○○，則被告丁○○、丙○○間之借款關係仍應認為不存在。
四、綜上，本件被告等2 人不能證明被告丁○○設定予被告丙○○之抵押權所擔保之借款債權確實存在，而抵押權係從屬於
    債權而存在，必先有被擔保之債權存在，而後抵押權始得成
    立，即被告等2 人不能證明附表所示土地、建物之抵押權存
    在，因而被告丙○○就本院98年度司執字第791 號強制執行
    事件拍賣所得之價金不能受分配。因而，原告請求確認被告
    丙○○與被告丁○○所有如附表所示之土地、建物，雲林縣
    斗六地政事務所於95年6 月15日登記所設定抵押權150 萬之
    抵押債權不存在。並請求本院98年度司執字第791 號清償債
    務強制執行事件，於98年9 月25日所製作之分配表，其中次
    序９、所列之債權及分配金額合計1,512,000 元，應更正
    為0 元，該部分金額並由原告及其他普通債權人按債權比例
    方式重新分配，為有理由，應予准許。另本件既已就原告之
    先位聲明，為原告勝訴判決，本院自無庸審酌原告所為備位
    請求有無理由之裁判。
五、兩造其餘之攻擊或防禦方法及援用之證據，或未為引用之證
    詞，經本院斟酌後，認為均不足以影響本判決之結果，自無
    逐一詳予論駁之必要，併此敘明。
六、訴訟費用負擔之依據：民事訴訟法第78條、第85條第1 項前
    段。
中    華    民    國    99    年    2     月    5     日
                  民事第二庭    法  官  楊昱辰
以上正本係照原本作成
如對本判決上訴，須於判決送達後廿日內向本院提出上訴狀
中    華    民    國    99    年    2     月    5     日
                                書記官  林美鳳
附表：
┌─────────────────────────────────────────────────┐
│97年度司執字第791號  財產所有人：丁○○                                                           │
├─┬───────────────────────┬─┬─────┬──────┬────────┤
│編│  土          地          坐          落      │地│ 面    積 │  權    利  │  最低拍賣價格  │
│  ├───┬────┬───┬───┬──────┤  ├─────┤            │                │
│號│縣  市│鄉鎮市區○  段  ○○段  │  地    號  │目│ 平方公尺 │  範    圍  │   (新臺幣元)   │
├─┼───┼────┼───┼───┼──────┼─┼─────┼──────┼────────┤
│1 │雲林縣│林內鄉  │成功  │      │1085        │建│70        │全部        │                │
│  ├───┼────┴───┴───┴──────┴─┴─────┴──────┴────────┤
│  │備考  │丁○○所有                                                                            │
├─┼───┼────┬───┬───┬──────┬─┬─────┬──────┬────────┤
│2 │雲林縣│林內鄉  │成功  │      │1086        │建│15        │全部        │                │
│  ├───┼────┴───┴───┴──────┴─┴─────┴──────┴────────┤
│  │備考  │丁○○所有                                                                            │
├─┼───┼────┬───┬───┬──────┬─┬─────┬──────┬────────┤
│3 │雲林縣│林內鄉  │成功  │      │1087        │建│6         │全部        │                │
│  ├───┼────┴───┴───┴──────┴─┴─────┴──────┴────────┤
│  │備考  │丁○○所有。                                                                          │
├─┼───┼────┬───┬───┬──────┬─┬─────┬──────┬────────┤
│4 │雲林縣│林內鄉  │成功  │      │1088        │建│66        │全部        │                │
│  ├───┼────┴───┴───┴──────┴─┴─────┴──────┴────────┤
│  │備考  │丁○○所有                                                                            │
└─┴───┴───────────────────────────────────────────┘
┌─┬──┬───────┬───┬─────────────────┬────┬─────────┐
│編│    │              │建築式│      建物面積（平方公尺）        │  權利  │                  │
│  │    │基  地  坐  落│樣主要├───────────┬─────┤        │   最低拍賣價格   │
│  │建號│--------------│建築材│樓    層    面    積  │附屬建物主│        │                  │
│  │    │建  物  門  牌│料及房│                      │要建築材料│        │    (新臺幣元)    │
│號│    │              │屋層數│合                計  │及用途    │  範圍  │                  │
├─┼──┼───────┼───┼───────────┼─────┼────┼─────────┤
│1 │824 │雲林縣林內鄉成│3層加 │1層       ：106.43    │          │  全部  │                  │
│  │    │功段1085、1086│強磚造│2層       ：110.65    │          │        │                  │
│  │    │、1087、1088地│住商用│3層       ：110.65    │          │        │                  │
│  │    │號            │      │騎樓      ： 13.50    │          │        │                  │
│  │    │--------------│      │電梯樓梯間： 10.80    │          │        │                  │
│  │    │雲林縣林內鄉中│      │合      計：352.03    │          │        │                  │
│  │    │正路162號     │      │                      │          │        │                  │
│  ├──┼───────┴───┴───────────┴─────┴────┴─────────┤
│  │備考│丁○○所有                                                                              │
├─┼──┼───────┬───┬───────────┬─────┬────┬─────────┤
│2 │824-│雲林縣林內鄉成│      │                      │磚造三層陽│  全部  │                  │
│  │3   │功段1085、1086│      │                      │台4.50、磚│        │                  │
│  │    │、1087、1088地│      │                      │造二層陽台│        │                  │
│  │    │號            │      │                      │4.5、磚造 │        │                  │
│  │    │--------------│      │                      │石綿瓦頂基│        │                  │
│  │    │雲林縣林內鄉中│      │                      │層廚房34.4│        │                  │
│  │    │正路162號     │      │                      │2合計43.42│        │                  │
│  ├──┼───────┴───┴───────────┴─────┴────┴─────────┤
│  │備考│增建部分，丁○○所有。                                                                  │
└─┴──┴────────────────────────────────────────────┘

司法院資訊處製作；財團法人民間司法改革基金會備份。
